【裁判字號】    95,上易,1913
【裁判日期】    951102
【裁判案由】    妨害自由
【裁判全文】
臺灣高等法院刑事判決                95年度上易字第1913號
上  訴  人  台灣桃園地方法院檢察署檢察官
被      告  甲○○
上列上訴人因被告妨害自由案件，不服臺灣桃園地方法院95年度
易字第907號，中華民國95年8月16日第一審判決（聲請簡易判決
處刑案號：臺灣桃園地方法院檢察署94年度偵字第2102號），提
起上訴，本院判決如下：
    主  文
上訴駁回。
    理  由
一、按犯罪事實應依證據認定之，無證據不得認定犯罪事實，刑
    事訴訟法第154 條第2 項定有明文。又認定不利於被告之事
    實，須依積極證據，苟積極證據不足為不利於被告事實之認
    定時，即應為有利於被告之認定，更不必有何有利之證據，
    最高法院30年上字第816 號著有判例可資參照。又此所謂「
    積極證據足以為不利被告事實之認定」，依據同院76年臺上
    字第4986號判例意旨，係指據為訴訟上證明之全盤證據資料
    ，在客觀上以達於通常一般之人均不致於有所懷疑，而得確
    信被告確曾犯罪之程度。若未達到此一程度，而有合理懷疑
    之存在時，即無從為被告有罪之判決。
二、本件公訴意旨略以：被告甲○○前與乙○○前夫陳勝源間有
    工程款糾紛，嗣陳勝源未遵時付款反逃逸他去，甲○○嗣因
    認陳勝源係以乙○○所營之李泉工程行為名簽署契約，認乙
    ○○同應擔負還款責任，遭乙○○拒絕後，竟心生不滿而與
    邵海濤（另行簽分偵辦）共同基於概括犯意聯絡，意圖使他
    人行無義務事，先於民國93年9 月10日下午凌晨，由邵海濤
    夥同某真實姓名年籍不詳，綽號「阿龍」之成年男子前往乙
    ○○位於桃園縣龍潭鄉○○村○○鄰○○路625 號之住處，持
    台灣桃園地方法院對陳勝源所核發，總額計新台幣（下同）
    512500元之支付命令要求乙○○應償還前揭債務及利息，並
    恐嚇稱：「如不付錢就要將車開走」及「給你好看！」等加
    害他人生命、財產之言語，使乙○○心生畏懼，僅得依其等
    指示書立總額為66萬元之還款約定書；另於翌（11）日甲○
    ○承前揭犯意，邀同邵海濤前往乙○○上址住處，以僅書立
    還款約定書未能保障權益為由，另由甲○○以「不還錢就要
    給你好看」、「沒錢也要要到有」等語恫嚇脅迫乙○○，使
    乙○○不敢反抗，僅得依其所求當場交付現金30萬元與甲○
    ○、邵海濤等2 人行無義務之事。因認被告涉有與邵海濤、
    綽號「阿龍」之人共犯刑法第304 條之強制使人無義務之事
    及同法第305 條恐嚇危害安全罪嫌等語。
三、訊之被告堅決否認有前述犯行，並辯稱：「我是委託華鑫顧
    問公司，該公司是如何找人去乙○○家討債，我就不曉得，
    華鑫公司的雇員到她家時，有一起去派出所寫和解書，我沒
    有強迫她，而且也不是在她家寫和解書的。當天晚上，乙○
    ○打電話到我家找我，我不在，隔天早上，乙○○再打電話
    給我，她說要以現金30萬元和解，叫我約華鑫公司的雇員一
    起到她家去，我沒有對她說『不還錢就要給你好看』、『沒
    錢也要要到有』」等語。
四、本件公訴意旨認定被告有前述犯行，係以：(1)被告於警訊、
    偵訊時坦承有委託證人，即華鑫公司員工邵海濤及親自至乙
    ○○住處商討支付欠款事宜、(2)證人即告訴人乙○○於警訊
    、偵訊中之陳述、(3)證人即乙○○之母潘陳桂玉於偵訊中之
    證述、(4)雙方書立之還款約定書、和解書及提款紀錄（即郵
    政存簿儲金簿）等影本各1份據為其認定之依據。
五、經查：
  (一)按告訴人之告訴，係以使被告受刑事訴追為目的，是其陳述
    是否與事實相符，仍應調查其他證據以資審認（最高法院52
    年台上字第1300號判例意旨參照）。
  (二)證人即告訴人乙○○於本件警訊、偵訊時固指稱：證人邵海
    濤（筆錄內誤載為「邵海時」）與綽號「阿龍」之人（經原
    審法院另案95年度桃簡字第178號邵海濤妨害自由等案件【
    以下簡稱「原審法院另案」】調查後得知係證人「呂武龍」
    ）於93年9月10日侵入其住處，以受被告之委託，脅迫其給
    付前夫積欠之工程款66萬元，如不交付就要將伊所有之
    9N-3159號小客車開走，如果沒有錢要伊或其母親將存款簿
    拿出來，並不准報案，不然就要伊好看等語，伊在心生畏懼
    下只好跟邵海濤還款契約書；詎被告又不知足，隔日（11）
    日又夥同邵海濤、「阿龍」到伊全家恐嚇如付錢就要伊好看
    等語，在商討之下就折半以30萬元支付，係就將兒子陳建仁
    郵局存款簿內提出現金30萬元給他們等語（偵卷第16、17、
    51頁）。惟證人乙○○於原審法院另案95年2月10日調查時
    則證稱：「被告（即「邵海濤」，以下同）打電話給我，問
    我說你是否是乙○○，我就請問他說你是那位，找我什麼事
    ，他說是有關陳勝源的債務，我就跟他說等一會兒，我在龍
    潭大概十分鐘就到家，我到家時，他們二個人已經在我家了
    ，當天我兒子在家，我不知道他們是如何進去屋內，被告及
    呂武龍都有跟我講說：我是甲○○委託來要錢，就拿法院的
    支付命令給我看，我就跟他表態，這個跟我一點債務關係都
    沒有，他說這是甲○○委託我們來的，妳是公司負責人，我
    直接表態，你拿這東西上面沒有我簽字，我不知道這件事情
    ，我不承認，我就跟他說叫他直接找陳勝源，我也有拿陳勝
    源的名片給他，他現在人在大陸，我沒有義務談這件事情，
    他們就很兇說『講什啥』不要說這麼多，錢拿出來就對了，
    逼我還錢，就說廢話少說，錢拿出來就對了，我很害怕，看
    他們二人穿黑衣服，而且口氣不好，又在我們家裡面，被告
    就跟我（用台語）說，你如果不還錢，你車子鑰匙拿來，我
    心理更害怕，心想，這車子等於是我的雙腳，車如果給他拿
    去，我就沒有辦法生活，我就求他，給我方便，被告就拿出
    一張單子，就叫我簽，但是我不懂，我就說，如果要簽的話
    ，沒有保障，他就說你可以請里長來，我說里長可能也不懂
    ，我就說那就去派出所寫，我們就約到龍潭分駐所，當時約
    4點多，值班警員我們不認識，我們就跟他說我們有債務的
    問題，請他們跟我們作證，幫我看看裡面的文字，他就請我
    們到旁邊的椅子上寫，寫好後，我就請警員幫我看，警員看
    完後就問被告說乙○○在上面寫得很清楚，她願意每個月還
    一萬元到你們公司去，你沒有在上面簽任何字，萬一乙○○
    還錢，你們公司不認帳，這樣對嗎，後來被告就在上面簽他
    的名字及身分證字號。後來，寫完之後，被告及呂武龍就載
    我回去，當時也是他們載我一到去派出所的，他們載我回家
    之後，就走了。（妳搭乘他們的車子去派出所，妳是坐何位
    置？）我坐後座，他們二人坐前座。（當天被告是否直說要
    把你的車開走，有無說要給你好看？）呂武龍有說如果不還
    錢要給我好看，被告只是強調叫我把車鑰匙給他。後來我在
    家裡同意要跟他們去派出所寫還款約定書後，在車上時被告
    的口氣就很好。（93.9.11被告有無再去你家？）有，被告
    與呂武龍又來我家，因為當天晚上寫完和解時，我有打電話
    給甲○○，問他這筆款項是否你找人來跟我要，他說是，我
    就跟他講，錢不是匯到你戶頭還給你，錢是要匯到他們公司
    去，這點我不跟你保障他們錢是否會給你，但是事實上我是
    簽了協議書，後來甲○○就跟我說，要不然你還我40萬元，
    我說我已經簽了，我再還你40萬元有何道理，他說不然算便
    宜一點，30萬就好，我覺得這件事情，甲○○也很可憐，我
    說這個錢你叫人跟我要債，這點不對，而且甲○○也怕他拿
    不到錢，願意給我打折，所以我說不然明天我還給他，但是
    你要依你的承諾，與對方談好，不要再來騷擾我，隔天早上
    我就先去山仔頂郵局領30萬元出來，後來，甲○○及他的舅
    子與被告、呂武龍都有來，我看他們好像談得不是很融洽，
    後來，甲○○跟被告一直強調說不要這個錢，但是已經委託
    他們公司，這已經是背信了，就說要五五分帳，我就把30萬
    交給被告，被告就拿給甲○○，他們就在講分帳的事情，後
    來我看甲○○才分12萬多而已。（30萬元你是自願要還他們
    的？）是甲○○說這筆款項不是匯到他的戶頭，是匯到華鑫
    公司的帳戶，會有損失，所以我同意直接把錢還給甲○○。
    （妳93.9.10晚上有無打電話給甲○○？）有，我是確認他
    有沒有叫人來跟我要這筆錢。（妳如何知道甲○○的電話？
    ）甲○○之前有去我家二趟，第一趟我沒有碰到，第二趟是
    農曆六月十五日他與他舅子有去，就跟我說陳勝源欠他這筆
    錢，就拿一張陳勝源跟他簽約的工程款項字據，要我跟陳勝
    源講，說如果沒有跟陳勝源講，妳是負責人要負責，不然要
    給我好看，有親口跟我說要叫討債公司的人來跟我要錢，他
    有跟我口頭上的恐嚇。（93.9.11當天，妳之前就領好30萬
    元的目的就是要解決這筆債務？）對，當天被告與呂武龍其
    實是要去拿利息的，不是跟我要債的，甲○○才是要去跟我
    要這筆錢。（拿什麼利息？）40萬元加上利息是66萬元，被
    告要我另外拿6萬元的利息出來，30萬元我是跟建大輪胎李
    碧珠匯到我兒子的戶頭借我的，她是之前就匯到我兒子陳建
    仁平鎮山仔頂郵局帳戶：0000000-0000000號戶頭的，並不
    是當天才借的，因為李碧珠是我的客戶，我一直跟她說我沒
    有錢。」等語（同日訊問筆錄第4至8頁），再證人乙○○於
    原審法院另案94年3月10日調查時亦證稱：「（妳所說給你
    好看，是甲○○在隔天說的？）甲○○是農曆93.5.15當天
    與他舅子到我家找我，對我說，不用說那麼多，你沒有錢，
    我會叫討債公司來，不還，要給你好看。（上開事情是在華
    鑫公司來之前還是之後？）是之前。（被告【即邵海濤，以
    下同】來隔天，是你打電話請甲○○過來的？）是我打電話
    向甲○○確認，有無叫討債公司的人來，他說有，但是他說
    他不是找人向我要錢，是向陳勝源要。是因為那錢沒有匯到
    他戶頭，我沒有叫被告他們來，是他們要來拿6萬元的利息
    ，後來談的結果就拿30萬元，但是甲○○如何與他們談我不
    知道，我就與甲○○約好隔天到我家來用30萬元和解。（第
    二天來，甲○○有無跟你說『不還錢就要給你好看』、『沒
    錢也要要到有』這些話？）他當天就靜靜的，沒有說什麼，
    因為電話中已經說好了。這件事情我有跟陳勝源說，我知道
    他在大陸的電話，我把這件事情跟他說。」等語（同日訊問
    筆錄第11、12頁）。依照證人乙○○於原審法院另案證述之
    情節觀之：(1)證人邵海濤、呂武龍於93年9月10到證人乙○
    ○住處係其等任職之華鑫公司受被告之委託，處理其與證人
    乙○○前夫以李泉工程行名義工程契約所生之工程款債務，
    被告本身並未隨同前來，雖證人邵海濤於催討債務過程中有
    不當或違法之行為（即脅迫證人乙○○交出汽車鑰匙未遂之
    行為，此部分業經原審法院另案判處有期徒刑3月，緩刑2年
    確定），惟並無證據證明被告就此部分與邵海濤有犯意聯絡
    或係由被告教唆而來（此部分於原審法院另案簡易判決中亦
    未認定被告有此犯意聯絡或教唆之情節，有原審法院另案刑
    事簡易判決在卷可稽）。至於證人乙○○於當日與邵海濤簽
    訂還款約定書，係雙方一同至桃園縣政府警察局平鎮分局龍
    潭分駐所辦公室內簽訂一節，已據證人乙○○陳述如上，亦
    為證人邵海濤於本件偵訊及原審法院另案以被告身分陳述在
    卷，而證人，即當時任職該所，且在場之員警林家旭於原審
    法院另案亦證稱：「當時，我們只知道裡面有人在協商一件
    債務糾紛，至於，內容我不清楚。（是否在庭之被告及證人
    乙○○？）時間太久沒有印象。（當天他們協商態度如何？
    ）他們都在辦公室那邊協商，態度溫和，沒有異狀，因當時
    分駐所雜事很多，他們說要談債務糾紛，我們就把到辦公室
    借給他們談，就沒有人再去理會他們。」等語（95年3月10
    日訊問筆錄第13、14頁）。由上開證人所述顯示，證人乙○
    ○簽訂還款約定書，並非遭受強暴、脅迫所致，更無證據證
    明被告就此部分有何不法情事可言。(2)至於被告於93年9 月
    11日中午至證人乙○○住處收取30萬元現金，係因證人乙○
    ○主動打電話與之聯絡，雙方同意以1次給付現金30萬元方
    式解決此筆債務，證人乙○○並事先至郵局將30萬元領出，
    被告於當日並未有「不還錢就要給你好看」、「沒錢也要要
    到有」等恫嚇、脅迫之言語等情，亦據證人乙○○陳明同上
    ，此核與被告於警訊、偵訊及原審法院審理時陳述之情節相
    符。從而，本件證人乙○○於警訊、偵訊中指稱被告於93
    年9月11日有上開恐嚇言詞，強迫其領取30萬元清償債務之
    陳述，顯然不實，不足採為被告不利之證據。
  (三)另證人潘陳桂玉於94年3 月10日偵訊中雖亦為被告不利之證
    述（偵卷第50、51頁）。惟：(1)其陳述前段係指稱證人邵海
    濤、呂武龍2 人討債之情形，此部分被告並未在場，且亦無
    證據證明被告有犯意聯絡或教唆之情形，已如前述。(2)至於
    證人潘陳桂玉陳述後段（即就93年9 月11日）部分，其陳述
    與證人乙○○警、偵訊大致相符，惟所述之情形與當日實際
    發生之情形並不相符，亦如前述。(3)況且，證人潘陳桂玉係
    17 年3月28日出生，有其年籍載明在卷，其於作證時係年逾
    77 歲 老年人，記性本屬較差，且陳述之事項係半年前之事
    ，其記憶是否清晰無誤，亦堪質疑。(4)從而，證人潘陳桂玉
    於偵訊中之陳述，與真實不符，亦不足為被告不利之認定。
  (四)至於雙方書立之還款約定書、和解書及提款紀錄（即郵政存
    簿儲金簿），被告與證人乙○○、邵海濤均不否認有此等文
    書之書立及提款之事實，惟此單純文書之書立及款項之提取
    ，並不足以證明被告有對證人乙○○施以強暴、脅迫，或以
    言詞恐嚇之情形。
  (五)此外，並查無其他積極之證據足資認定被告確有公訴意旨所
    述之犯行，原審為被告無罪判決之諭知，經核並無不當。檢
    察官上訴意旨略以：證人之陳述有部分前後不符，或相互間
    有所歧異時，究竟何者為可採，法院本得依其自由心證予以
    斟酌，非謂一有不符或矛盾，即應認其全部均為不可採信；
    尤其關於犯罪細節方面，告訴人之指訴，難免故予誇大，證
    人之證言則或因渲染或因記憶逐漸淡忘或因其他事由而有失
    真之虞，然其基本事實之陳述，若果與真實性無礙時，則仍
    非不得予以採信（最高法院74年台上字第1559號判例意旨參
    照）。本件被告之犯罪事實，業據告訴人乙○○指訴歷歷，
    並經在場證人潘陳桂玉結證屬實；又參諸本件告訴人原即否
    認其前夫陳勝源在外積欠之債務與其有何關連，甚且主張系
    爭合約係其前夫未經允許擅自在外簽署不允等情，此據被告
    自承在卷，並有存證信函影本2件在卷可參，則衡諸常情，
    如非面臨相當壓力，告訴人又豈有輕易同意並簽署上開還款
    約定書甚且逕以現金交付還款之可能？再量及告訴人前日既
    已簽署還款約定書，約定每月還款1萬，果若告訴人確係出
    於真意簽署上開約定書，被告自可俟告訴人分期清償足額款
    項，又何需急於翌日再度前往告訴人家中催收債款，甚且甘
    於忍受積欠款項折半並支付邵海濤違約金等損失？而告訴人
    與被告原即相識，被告本得自行前往商討債務問題，然竟另
    行支付高額抽成費用委由他人收取債款，且衡諸催收業界之
    常情，一般合法透過法律程序之委託催債案件之抽成比例僅
    約3成金額，使用威嚇手段之高風險委託催債案件，方有抽
    成比例高達4成或5成之行情；參以被告於他案（臺灣桃園地
    方法院95年度簡字第178號案件）審理時亦自承對於一般媒
    體都有報導暴力討債之情形略知一、二；更顯見被告與邵海
    濤所屬之催債人員有犯意聯絡並藉此聲勢使告訴人心生畏懼
    ，而不敢任意行動，以達到壓迫他人意思自由使其行無義務
    之事之目的；此外，並有雙方所書立之還款約定書、和解書
    及提款紀錄等影本各1件附卷可稽。原審對告訴人陳述之被
    告犯罪細節方面，偶而有先後不一，即遽認為全不可採，並
    對被告判決無罪，顯有失當云云。查被告僅係委託華鑫顧問
    公司向告訴人討債，無證據可證明被告與邵海濤間有以非法
    手段向告訴人討債之犯意聯絡及行為分擔或被告教唆邵海濤
    以非法手段向告訴人討債，原審已詳為論述明確，檢察官仍
    執前詞上訴，指摘原判決不當，核無理由，應予駁回。
據上論斷，應依刑事訴訟法第368條，判決如主文。
本案經檢察官蔡薰慧到庭執行職務。
中    華    民    國    95    年    11    月    2    日
                  刑事第十二庭  審判長法  官  蔡永昌
                                      法  官  施俊堯
                                      法  官  張正亞
以上正本證明與原本無異。
不得上訴。
                                      書記官  鄭信昱
中    華    民    國    95    年    11    月    2     日


司法院資訊處製作；財團法人民間司法改革基金會備份。
